【裁判字號】    98,重訴,30
【裁判日期】    990607
【裁判案由】    請求返還借款
【裁判全文】
臺灣屏東地方法院民事判決  98年度重訴字第30號
原      告  陽信商業銀行股份有限公司
法定代理人  丙○○
訴訟代理人  丁○○
被      告  己○○
            甲○○原名王八郎.
            戊○○原名洪秀娟.
上  二  人
共      同
訴訟代理人  李昌明律師
上列當事人間請求返還借款事件，本院於民國99年5 月24日言詞
辯論終結，判決如下：
    主      文
被告應連帶給付原告新臺幣肆仟陸佰萬元，及自民國八十六年十
二月五日起至清償日止，按年息百分之十點二計算之利息，暨按
上開利率百分之二十計算之違約金。
被告應另連帶給付原告違約金新臺幣柒拾捌萬柒仟玖佰玖拾玖元
。
訴訟費用由被告連帶負擔。
    事實及理由
一、查原告之法定代理人於起訴時原為陳勝宏，嗣變更為丙○○
    ，經原告於民國98年12月14日具狀聲明承受訴訟，有聲明狀
    及公司變更登記表各1 份在卷可稽（見第152 、154 頁），
    其承受訴訟於法並無不合，應予准許。
二、被告己○○經合法通知，未於言詞辯論期日到場，核無民事
    訴訟法第386 條各款所列之情事，爰依原告之聲請由其一造
    辯論而為判決。
三、原告起訴主張：
  (一)緣被告己○○邀同被告甲○○（原名王八郎）、戊○○（原
    名洪秀娟），於85年2 月8 日擔任連帶保證人，向當時之保
    證責任屏東縣屏東市第二信用合作社（以下簡稱合作社，其
    全部營業、資產與負債，自90年9 月14日起已由原告概括承
    受）借款新臺幣（下同）4,600 萬元正，並由被告甲○○、
    戊○○提供不動產擔保設定本金最高限額抵押權172,800,00
    0 元予合作社（另有訴外人林朋助、賴鄭錦分別借款4,90
    0 萬元，並均由被告甲○○、戊○○擔任連帶保證人），嗣
    渠等又將抵押之不動產過戶予第三人龔明郎、林志定。
  (二)本件與本院94年度執字第18898 號拍賣抵押物強制執行事件
    係同一債權，該事件拍賣上開抵押設定之不動產，依分配表
    重新調整分配計算，截至86年12月4 日止，先沖抵利息5,49
    8,441 元，原告尚不足本金4,600 萬元、違約金787,999 元
    ，迭經原告催討，被告均拒不償還。
  (三)對被告抗辯所為之陳述：
    1.依當時合作社之時空背景，承辦貸款時為服務客戶，並未
      強制約定借據上之簽名須由本人親簽，而是核對授信約定
      書之留存印鑑與借據是否相符，若相符即可放款。且印章
      是被告留存，任何人未經許可並拿不到，除非被告同意授
      與他人，否則借據上不可能留存被告印文，合作社亦不可
      能同意貸放。依民法第3 條規定，如有用印章代簽名者，
      其蓋章與簽名生同等效力。又消費借貸契約之訂立，法律
      上並無應以書面為之的規定，又借貸所用之印章，法亦無
      明文規定必須使用印鑑始可，故被告抗辯上開文件非其印
      鑑章而否認系爭貸款，並非有理。
    2.辦理抵押權設定登記需檢附抵押債務人之身分證或戶口名
      簿影本及土地所有權狀正本，若被告甲○○、戊○○未連
      帶保證，為何提供如此重要之證件向屏東縣恆春地政事務
      所辦理抵押設定？合作社待辦妥一切貸款手續即將款項存
      入借款人即被告己○○之帳戶，嗣後該款項再轉入被告甲
      ○○之帳戶，係渠等私下之運作，與合作社無關。
    3.本件借款源由係83年間，被告甲○○、訴外人鄭木貴、黃
      安慶（已死亡）等人合夥購買恆春鎮○○○段、鼻子頭段
      共38筆土地，資金共3 億元，計劃開發為「南灣遊憩休閑
      渡假中心」，黃安慶佔合夥比例之45% ，被告甲○○、戊
      ○○則合佔30% 。因自有資金不足，全體股東乃開會決議
      由黃安慶任董事長，並全權委託其處理有關購地及將購得
      土地辦理抵押借款等事宜，此有籌備期間之會議記錄可證
      。而渠等亦認如開發計劃順利推出，則將來地皮炒熱後，
      土地轉手之暴利指日可待，縱暫向合作社借款，損失一些
      利息亦無礙，即向合作社借款購地，並積極在南灣地區之
      山坡地開發，詎料85年間開發中途，遭人檢舉違反水土保
      持法，檢察官搜索後渠等遂不敢大興土木濫行開發，開發
      計劃因而停頓（見臺灣屏東地方法院檢察署85年度他字第
      161 號案件）。嗣因開發計劃凍結，借款利息又須按月繳
      納，合夥人乃於85年5 月29日開會決議出售土地，因土地
      無法立即出售，渠等又於85年9 月10日再度開會約定各合
      夥人之積欠債務金額，並簽章於會議記錄上，且於刑事自
      訴案中自承。是果無同意提供不動產借款，何以承認「各
      股東目前積欠貸款」，何需共同協議各自清償債務之比例
      ？而渠等為解決貸款問題，復於87年3 月21日下午4 時在
      合作社內協調，與合作社達成協議償還部分貸款、利息，
      顯見其貸款之真正，此有合作社第10屆第17次理事會會議
      紀錄1 份可證，並於3 月22日書立委託書，於87年11月10
      日訂立不動產買賣契約書，同意出售土地以清償貸款。故
      被告抗辯與黃安慶、鄭木貴等人不相識云云，顯不足採。
      又合夥購買上開38筆土地亦非在合作社辦理第1 次貸款，
      83年間即以林朋助、賴鄭錦之名義各貸款3,500 萬元，
      當時係由被告戊○○向地政申請地價證明書提供貸款資料
      。參以上開38筆土地（部分登記在被告名下），面積達42
      5,536 平方公尺，被告聲稱從未提供土地貸款，則渠等購
      地與開發所需資金何來？況渠等並非第1 次提供土地辦理
      抵押設定，若渠等未為本件連帶保證，何以會於第2 次亦
      提供如此重要之土地所有權狀正本與身份證件辦理抵押設
      定？
    4.被告甲○○、戊○○為脫卸其負擔之高額利息與貸款，於
      86年間就其夫妻連同子女，就合作社之10餘筆借款，主張
      係乙○○、林素貞、賴秀琴、董智靖、曾洲陽、黃安慶等
      放款、經辦、驗印及核章等承辦人員，未經其同意偽造借
      款、切結書及虛偽設定抵押等，對該人員提起偽造文書、
      詐欺自訴，案經本院刑事庭86年度自字第96號認定其子女
      係親自對保，且甲○○、戊○○對上開貸款亦知之甚明等
      語，判決乙○○等人全部無罪，嗣自訴人不服提起上訴，
      經臺灣高等法院高雄分院以88年度上訴字第1228號判決駁
      回上訴（除黃安慶因死亡為不受理判決外），理由略以：
      自訴人王八郎於87年3 月21日下午4 時，復與黃安慶等人
      同至合作社協調，與合作社達成協議償還部分貸款、利息
      ，依該會議紀錄內容記載... 己○○等人確有借款之事實
      ，且自訴人王八郎亦無反對之表示，顯可認定乙○○等人
      並無偽造文書、詐欺等犯行。自訴人雖再提起上訴，但仍
      經最高法院駁回上訴確定。
    5.被告甲○○等人因檢方上開搜索後不敢再進行開發，導致
      無法正常繳息，於86年6 月16日經合作社對渠等提起清償
      借款訴訟（借款人：賴鄭錦，連帶保證人：甲○○、戊
      ○○），該案亦涉及甲○○等人有無借用其子女及親友名
      義借款，經本院以86年度重訴字第66號判決合作社勝訴。
      甲○○等人不服提起上訴，臺灣高等法院高雄分院亦以87
      年度重上字第18號判決合作社勝訴，經上訴後再由最高法
      院以92年度臺上字第1070號裁定駁回上訴確定。該案亦認
      定被告甲○○確有與黃安慶、林志定等人合夥，借用人頭
      辦理抵押貸款作為購地及開發之龐大經費，且於87年3 月
      21日下午4 時與黃安慶等人同至合作社協調，達成協議願
      償還貸款，是渠等確有提供土地任連帶保證人借款無誤等
      情。
  (四)綜上，爰依消費借貸及連帶保證之法律關係提起本件訴訟等
    語，並聲明如主文第1 、2 項所示。
四、被告己○○經合法通知，未於言詞辯論期日到場，亦未提出
    書狀作何聲明或陳述以供本院審酌。
五、被告甲○○、戊○○則均以：
  (一)緣訴外人黃安慶任職合作社之法定代理人（即理事主席）20
    餘年，86年2 月間方卸任，83年1 月間，黃安慶邀被告甲○
    ○、訴外人林志定及黃合資購買屏東縣鵝鑾鼻段及鼻子頭
    段共38筆土地，分別登記在黃、林志定及黃李秀美名下，
    欲作開發「南灣休閒農場」之準備，合資比例為黃安慶佔45
    % 、甲○○佔30% 、林志定佔20% 、黃佔5%，並以合夥之
    自有資金價購，均無利用所購土地抵押貸款支付，因承購標
    的為農地，故買受時即信託登記於有自耕農身分之被告戊○
    ○等名下，而黃安慶占股最大，再由黃安慶掌管全部所有權
    狀，且上開土地雖於83年3 月5 日即設定抵押權予合作社，
    但於83年1 月間即已完成買賣契約之簽署，同年2 月8 日完
    成土地所有權移轉登記，再觀之85年2 月8 日以己○○之名
    義借款4,600 萬元（被證十五號），然就系爭土地買賣標的
    而言，上開借款相對而言尚屬小額借款，且分散數月，借款
    顯非供土地價款之用，前開土地其中35筆之買賣，於83年初
    （即於83年3 月5 日辦理前開抵押權登記前）即已完成，並
    完成所有權移轉登記，足徵嗣後以上開土地抵押擔保所貸出
    之借款，顯非供前開83年初土地買賣價金之支付。另前開合
    夥人間原本協議不貸款，然承購不久黃安慶以欠缺開發資金
    為由，商議以合夥土地辦理貸款，遂交付開戶、貸款授信等
    文件予被告甲○○、戊○○及其他合夥人簽署，又以被告2
    人遠住車城，如有錯寫更正不易等為由，要求一次簽署數份
    備用，並依其要求先配合土地抵押權之設定登記，此亦為被
    告甲○○有與合作社之承辦人員會同到土地現場會勘之緣由
    ，且黃安慶亦表示土地先完成抵押權設定後，不需要馬上借
    款，而是待開發資金之需再辦理核撥借款程序，且屆時仍需
    被告親自在借據上簽名蓋印，況土地抵押權先完成設定登記
    ，將來可依開發資金之需求，隨時辦理借款核撥手續，較為
    方便且有機動性，被告始配合先辦理系爭土地抵押權設定登
    記。嗣該貸款協議因股東意見不一致及上開土地屬保護區範
    圍之土地，開發計劃未經內政部核准等因素而作罷，被告即
    曾要求取回簽署文件，並辦理塗銷前開抵押權設定登記，惟
    黃安慶則安撫以文件尚未用印，撕毀即可，且將來開發計劃
    亦有可能再經核准，屆時仍需動用貸款資金，不需要馬上塗
    銷登記，以免再有資金需求又需重新辦理之煩等理由回應。
    被告基於合夥信賴，亦認雖已完成土地抵押權之設定登記，
    但尚未辦理借貸手續，亦未簽署任何之貸款借據，且未蓋印
    鑑章，亦不以為意，隨囑託黃安慶代為撕毀所簽署之文件，
    亦未再堅持辦理塗銷抵押權登記，孰知黃安慶心懷不軌，未
    予撕毀，並盜刻印章及運用職務上之權勢，勾結行員，利用
    被告甲○○名義開戶冒貸，致有本件糾葛。
  (二)否認借據連帶保證人欄上「王八郎」及「洪秀娟」之簽名與
    印文之真正，上開印文所蓋之印章，非渠等所有，而係他人
    偽造盜蓋。本件原告亦曾以訴外人賴鄭錦為借款人，被告
    甲○○、戊○○為連帶保證人，訴請連帶給付借款，案雖經
    本院86年度重訴字第66號判決被告敗訴，並經臺灣高等法院
    高雄分院以87年度重上字第18號判決駁回上訴，復因被告無
    法承擔高額之訴訟費用，未再上訴第三審而告確定。惟上開
    確定判決（以下簡稱另案）對本件並無既判力之拘束，且仍
    存在相當之事實及法律上之爭議。本件及另案由被告甲○○
    及戊○○具名為連帶保證人者，其相關之借據、取款條及領
    取現金簿上，被告2 人之簽名共50處，無一為被告2 人所親
    簽，但有黃安慶部分，則均由其親簽，則系爭借據、取款條
    及領取現金簿等文書已有經他人偽造之嫌，且被告與借款人
    己○○並不相識，焉有為其借款而擔當連帶保證人之理？
  (三)本件疑似偽造被告2 人為連帶保證人之借款，其借款金額共
    計221,000,000 元，除其中152,000,000 元分3 次現金提領
    外，其餘69,000,000元則分10次轉入黃安慶或其配偶黃李秀
    美之帳戶。依本院86年度自字第96號刑事卷附中央存款保險
    股份有限公司86年11月13日存保稽字第860012458 號及附件
    一、二所列不當貸款，每件均與黃安慶有關，最後亦疑均中
    飽黃安慶個人私囊，若非行員遵命配合，黃安慶豈能一手遮
    天，則本件疑遭偽造之借據、取款條等文書，是否亦係被偽
    造及操縱之作呢？似有相當之關連性。另與本件類似之訴外
    人林朋助85年3 月6 日金額1,400 萬元之借據與取款憑條，
    在上開同日之借據及取款憑條，卻留有3 個不同之印文，且
    上開被證三號所示之取款憑條與林朋助於83年6 月20日之取
    款條（被證四號）所留印文，均明顯不同，亦與開戶所留存
    印鑑卡上之印文不同，惟高達1,400 萬元之金額，印文不符
    又如何能提領轉帳？另查，85年2 月8 日被告己○○借貸4,
    600 萬元，同日所具借據與取款憑條（被證五、六號），印
    文亦不相同，且上開被證六號所示取款憑條上所載為轉帳，
    合作社卻用「付訖」，足證為合作社行員與黃安慶倉促所為
    ，屬偽造之事證，灼然至明。足徵是合作社當時之法定代理
    人黃安慶操縱，並責令行員配合違法提領借款，該筆借款自
    非被告所應連帶負責之範圍，且此筆借款亦涉及前任法定代
    理人之侵權行為，原告亦應負連帶賠償之責，故縱認此筆借
    貸要件成立，被告亦得為抵銷之抗辯。
  (四)前揭另案之訴訟審理中，被告當時所委請之訴訟代理人於86
    年9 月22日、10月29日先後閱覽本院86年度重訴字第108 號
    民事案卷，發現第1 次閱卷資料84年9 月15日及9 月30日取
    款憑條上無王八郎之印文（被證七、八號），然經再次閱卷
    時均已增蓋王八郎之印文（被證九、十號），足證該印章確
    未在被告甲○○持有中，而為合作社當時之行員持有並盜用
    （疑與黃安慶共謀），否則如何能在訴訟中補蓋？是系爭借
    款、取款條、領取現金簿上被告之印文，均為他人所偽蓋，
    被告2 人並未為本件前開系爭相關文書之意思表示。又原告
    本於消費借貸及連帶保證之法律關係起訴，被告2 人亦否認
    有連帶保證借貸之事實，則自應由原告就兩造間有消費借貸
    及保證關係之事實負舉證之責。此項消費借貸及保證之事實
    ，不僅指系爭借款之交付，並包括被告2 人就借款債務而為
    保證之意思在內。
  (五)被告甲○○固不否認有列席87年3 月21日合作社第10屆第17
    次理事會，但係因當時冒貸案東窗事發，被告甲○○知悉後
    相當氣憤與不平，並與黃安慶理論，要求其負責，黃安慶乃
    表示其願將45% 股權，供抵償其冒貸之債務，且其可透過理
    事會之協商解決爭議，隨邀請被告甲○○列席該次會議，以
    瞭解處理情形，但被告甲○○並無任何發言權及意見之表達
    ，且亦非該次理事會之當事人，並不受該理事會會議紀錄之
    拘束，是上開會議紀錄，不足以作為認定被告2 人事前已知
    悉本件借貸事宜並同意連帶保證之依據。又本院98年度重訴
    字第33號案件之情節與本件類似，故堪認系爭借據之連帶保
    證人欄上之簽名及印文，均非被告所為，亦未授權他人代為
    ，從而被告2 人依法無庸負擔本件連帶保證之責等語置辯，
    並均聲明：原告之訴駁回。
六、原告主張被告己○○於85年2 月8 日向當時之合作社（其全
    部營業、資產與負債自90年9 月14日起已由原告概括承受）
    借款4,600 萬元，本件與本院94年度執字第18898 號拍賣抵
    押物強制執行事件係同一債權，該事件拍賣上開抵押設定之
    不動產，依分配表重新調整分配計算，截至86年12月4 日止
    ，先沖抵利息5,498,441 元，原告尚不足本金4,600 萬元、
    違約金787,999 元，及被告甲○○原名王八郎，戊○○原名
    洪秀娟，系爭授信約定書上之簽名為被告所為等事實，業據
    提出借據、分配表、戶籍謄本、授信約定書及財政部函文等
    文件為證（見第3 至6 頁、第8 頁、第10至13頁），且為被
    告所不爭執，復經本院依職權調閱上開強制執行卷宗查核屬
    實，堪信為真實。至原告主張被告甲○○、戊○○擔任系爭
    借貸之連帶保證人，並提供不動產擔保設定本金最高限額抵
    押權172,800,000 元予合作社，應負擔系爭借貸之連帶保證
    責任等情，則為被告甲○○、戊○○所否認，並均以前詞置
    辯，是本件訴訟原告與被告甲○○、戊○○間之主要爭執點
    厥為：被告甲○○、戊○○有無擔任系爭借貸之連帶保證人
    而應負連帶清償責任？茲將本院得心證之理由分述如下：
  (一)查被告甲○○、戊○○於本院言詞辯論時自承系爭授信約定
    書上之簽名為渠等所親簽等語（見第11、12頁、第22頁背面
    ），表示渠等同意各該授信約定書之內容，雖其上之印文為
    事後所蓋用，然因渠等業已同意簽名，故足認上開蓋用之印
    章為渠等授權同意下所刻用，而應為渠等所有之印章無誤；
    被告2 人抗辯上開印章為他人所盜刻云云，尚非可採。依此
    ，系爭借據上「王八郎」、「洪秀娟」之印文，又核與授信
    約定書上之印文相符，則依民法第3 條第2 項之規定，其蓋
    章與簽名生同等之效力，從而，系爭借據上被告2 人之印文
    既為渠等所有之印章所蓋用，渠等復未舉證證明係遭他人所
    盜用，自應認已生被告2 人均同意擔任系爭借款連帶保證人
    之法律效力。渠等抗辯依法無庸負擔本件連帶保證之責云云
    ，亦不足採。而本院86年度重訴字第66號及臺灣高等法院高
    雄分院87年度重上字第18號民事確定判決，於理由中就與本
    件相同2 被告即甲○○、戊○○，有關授信約定書及借據上
    印文之真正，均認定：「而系爭借款之二紙借據上之筆跡雖
    同屬一人所填寫，且與授信約定書上王八郎、洪秀娟之簽名
    筆跡明顯不合，惟其上之「王八郎」「洪秀娟」之印文經與
    授信約定書上之印文比對結果，字體大小均相同，顯分別為
    同一顆印章所蓋用，該借據上之印文應為真正，揆諸前項所
    揭法條之規定，系爭借款之借據上既有上訴人王八郎、洪秀
    娟之印章所蓋用之印文，其效力與簽名無異。」等語（見第
    54頁背面、第73頁背面），此與本院前揭認定結論相同，且
    經本院依職權調閱前開卷宗查核無訛，附此說明。
  (二)據被告己○○於本院86年度自字第96號偽造文書等案件（已
    確定，見第102 頁背面、第95頁）中陳稱：因其與黃安慶及
    其他不知名者在枋寮地區合夥買土地，總共9,000 萬元，以
    其名義貸款... 授信約定書、借據是伊親自簽名等語，有判
    決書影本1 份可稽（見第106 頁），並經本院依職權調閱上
    開刑事案卷查核屬實（見第109 、191 頁）。而系爭貸款款
    項4,600 萬元，亦由合作社如數撥入被告己○○之帳戶內，
    此有放款支出傳票、活期儲蓄存款收入傳票影本各1 份附卷
    可佐（見第25、26頁），堪認系爭借貸為有效成立。按保證
    債務之存在，以主債務之存在為前提（最高法院85年臺上字
    第2448號判決要旨參照），是本件借款之主債務既然存在，
    而非虛假，則被告甲○○、戊○○之前述連帶保證債務當亦
    存在無誤。
  (三)次查，被告甲○○不否認其曾於87年3 月21日下午4 時，與
    黃安慶等人同至合作社協調一節（見第256 頁），且有會議
    紀錄影本1 份在卷可憑（見第225 、226 頁）。其雖抗辯其
    並無任何發言權及意見表達，亦非該次理事會之當事人，並
    不受該理事會會議紀錄之拘束，故該紀錄不足以作為認定其
    事前知悉本件借貸並同意連帶保證之依據云云。然觀之被告
    甲○○不僅有列席該次會議，尚簽名於會議紀錄上，而會議
    結論為黃安慶與合作社協議上開土地開發案借款人之債務償
    還事宜（含系爭被告己○○之借款），由此難認其不知悉系
    爭借款及其與被告戊○○共同擔任連帶保證人之事，是其前
    揭所辯委無足採。被告甲○○、戊○○固又以：系爭借據、
    取款條及領取現金簿等文書有經他人偽造之嫌云云置辯。然
    查，被告2 人曾向本院提起偽造文書等自訴，經本院刑事庭
    以86年度自字第96號判決判處乙○○、黃安慶等人無罪，上
    訴後經臺灣高等法院高雄分院以88年度上訴字第1228號判決
    判處乙○○等人無罪及黃安慶自訴不受理（死亡）確定，有
    上開刑事判決書及最高法院91年度臺上字第5999號刑事判決
    書影本各1份可佐（見第90至108頁），並經本院依職權調卷
    核閱屬實，且被告2 人亦未提出其他積極之證據以實其說，
    故渠等此部分所辯亦非可取。
  (四)證人乙○○於本院言詞辯論時具結證稱：「（授信約定書對
    保人是蓋你的章，是你對保的嗎？《提示本卷第11、12頁》
    ）是的。（被告王八郎即甲○○、被告洪秀娟即戊○○是自
    己簽名在上面的嗎？）是的。（印章是誰蓋的？）是他們自
    己當著我的面蓋的。（系爭借貸被告王八郎即甲○○、被告
    洪秀娟即戊○○是要借款是要當保證人？）是要提供土地作
    被告己○○的保證人，土地是保證人提供的。（他們兩人知
    不知道要擔任被告己○○的保證人？）知道，因為我對保時
    有當面告知，我還特別跑到車城他們二人的住所對保，一般
    都是請他們到合作社來辦理，因為是當時的理事主席黃安慶
    的案件，而且金額比較多、土地也比較多，借款人與保證人
    人數又多。（何謂黃安慶的案件？）因為被告有跟黃安慶合
    股投資不動產，要作遊樂區使用，合夥人有其他人例如黃
    、鄭木貴、黃李秀美、黃安慶、王八郎、洪秀娟。（被告己
    ○○會不會事後說我是借款人，為何錢是到保證人的戶頭？
    ）不會，因為對保的時候我有跟被告己○○當面講你只是當
    申請人而已。實際上的錢是合夥人在運用，所以被告王八郎
    、洪秀娟應該知道有借這筆錢。（被告王八郎、洪秀娟知不
    知道系爭借款的事情？）應該知道，不可能不知道。因為對
    保時就有告知他們對保時蓋的印章，以後借據經辦的經辦人
    會核對要蓋在借據上的印章是否為當初對保時的同一顆印章
    ，相同的話才會進行撥款的程序。」等語（見第244 頁背面
    、第245 、246 頁）。是益證被告甲○○、戊○○應知悉系
    爭借款並同意擔任連帶保證人。
  (五)又依原告提出之84年3 月27日東群育樂開發股份有限公司籌
    備期會議記錄（見第213 頁），其中記載對於近大路旁3 甲
    地請決議以買入或換地方式，是否授權董事長進行，經決議
    以購買方式並授權董事長全權處理，若不足貸款也同等語（
    見第215 頁），且該記錄業經黃安慶及被告甲○○、戊○○
    簽名確認。嗣被告甲○○、戊○○與黃安慶等人亦曾於85年
    5 月29日再次開會，決議出售土地之相關事宜，有會議記錄
    影本1 份可憑（見第282 頁），而被告2 人復於85年9 月10
    日再度開會，約定因目前積欠貸款，以償還債務為首要，償
    還方式係出售部分產權解決，相關約定事項如下：（一）各
    股東積債明細：王八郎－5,000 萬元... 等語，並經被告甲
    ○○、戊○○簽名蓋章，有南灣土地合夥股東約定書影本1
    份在卷足佐（見第221 至224 頁）。而被告甲○○及其他土
    地所有人，確遵守前述85年5 月29日之會議決議，將上開38
    筆土地出售予訴外人陳書聰，此亦有不動產買賣契約書影本
    1 份可參（見第230 頁）。綜上，顯見被告甲○○、戊○○
    對系爭貸款事宜均知之甚稔，故渠等辯稱不知貸款及擔任連
    帶保證人等情云云，殊非可採。
  (六)另查，被告甲○○、戊○○與黃安慶等人合資購買之38筆土
    地，面積甚大，故開發所需之經費應非一般人所能負擔，衡
    情渠等以上開土地抵押貸款供作開發費用，與常理尚屬無違
    。且系爭貸款辦理抵押設定時（見第180至190頁、第235 至
    238頁），依規定被告2人應提出身分證明文件及所有權狀正
    本等資料，如渠等提出後又反悔，無意願繼續辦理貸款及保
    證事宜，實可向黃安慶或合作社相關承辦人員索回上開證件
    ，或請求塗銷抵押權設定登記，詎渠等竟捨此不為，而容認
    合作社辦理系爭借貸事宜，故難認渠等未同意系爭貸款保證
    之事。從而，渠等抗辯不知系爭借貸與連帶保證等情，顯非
    足取。
  (七)再查，系爭借款於撥入被告己○○帳戶之同日即轉帳至被告
    甲○○之帳戶內，並即提領，有合作社放款支出傳票影本1
    份、活期儲蓄存款收入傳票及取款憑條影本各2 份附卷可稽
    （見第25、26、45、46、47頁）。苟系爭借款為黃安慶一手
    遮天，欲中飽私囊欺瞞被告甲○○而為，黃安慶大可於借款
    一撥入借款人即被告己○○之帳戶後即予提領，何必讓該4,
    600 萬元之鉅款再轉一手至僅為連帶保證人身分之被告甲○
    ○帳戶後，再行提領？是堪認被告甲○○應知悉系爭貸款事
    宜而為本件連帶保證。被告2 人抗辯系爭借款為黃安慶所操
    縱，責令行員配合違法提領借款云云，尚難遽採。且縱渠等
    此部分所辯屬實，亦非黃安慶執行職務所為，難謂合作社應
    負連帶侵權行為責任，故被告2 人抗辯原告應為此負連帶賠
    償責任，是縱認系爭借貸成立，渠等亦得行使抵銷權等語，
    洵屬無據。
  (八)至被告2 人抗辯前揭另案之訴訟審理中，被告當時所委請之
    訴訟代理人於86年9 月22日、10月29日先後閱覽本院86年度
    重訴字第108號民事案卷，發現第1次閱卷資料84年9 月15日
    及9 月30日取款憑條上無王八郎之印文（被證七、八號），
    然經再次閱卷時均已增蓋王八郎之印文（被證九、十號），
    足證該印章確未在被告甲○○持有中，而為合作社當時之行
    員持有並盜用（疑與黃安慶共謀），否則如何能在訴訟中補
    蓋？是系爭借款、取款條、領取現金簿上被告之印文，均為
    他人所偽蓋，渠等並未為本件相關文書之意思表示等語。然
    查，上開取款憑條乃係另筆借款所填載，與系爭借款無關，
    是上開取款憑條縱有疑點，亦無法作為被告2 人未擔任系爭
    借款連帶保證人之認定依據。另被告2 人聲請傳訊系爭借據
    之經辦人林素貞，欲證明借據上被告2 人之簽名、蓋印，均
    非渠等所為一節。惟查，本院並未認定系爭借據上被告2 人
    之簽名、蓋印係渠等所親為，而係基於前述相關間接證據，
    即授信約定書上被告2 人之簽名、歷次之會議紀錄、證人乙
    ○○之證述、辦理核貸與抵押權設定登記之實務作法及經驗
    法則等，推論借據上之印文為被告2 人之印章所蓋印，印章
    應為真正，且無證據證明係遭盜用，反而實係被告2 人之同
    意授權下由承辦人員所代為，故本件之事證已明，足認被告
    2 人確有就系爭借貸為連帶保證之行為，甚且與黃安慶係同
    一集團，於合夥投資開發前揭38筆土地失敗後，猶狡詞欲抽
    腿而圖免負擔本件之連帶責任，此由本院上開86年度自字第
    96號確定判決之理由四、論述：「至自訴人四人（按包含被
    告2 人）明知係其等係親自簽名辦理貸款文件，亦知貸款之
    事實，被告等（按指黃安慶、乙○○等人）並無共同偽造文
    書之行為，竟仍欲免除自己借款責任而欲使其等受刑事處分
    ，向本院提起自訴...。」等語（見第104、105 頁），亦可
    明瞭，是渠等所為應係掏空當時合作社資產之行為，嗣並與
    其他違法借貸案共同造成合作社遭接管之命運（見第13頁）
    ，且間接導致人民納稅錢之損失，惡性實不輕。基上，本件
    縱傳喚證人林素貞，亦不足以動搖本院上開之認定，故核無
    傳喚之必要，附此說明。
七、綜上所述，原告依消費借貸及連帶保證之法律關係，請求被
    告連帶給付其4,600萬元，及自86年12月5日起至清償日止，
    按年息10.2%計算之利息，暨按上開利率20%計算之違約金。
    及被告另連帶給付其違約金787,999 元，均有理由，應予准
    許。
八、本件為判決之基礎已臻明確，兩造其餘攻擊、防禦方法及舉
    證，經本院審酌後核與判決之結果無影響，爰不一一論駁，
    末予指明。
九、據上論結，本件原告之訴為有理由，依民事訴訟法第385 條
    第1項前段、第85條第2項，判決如主文。
中    華    民    國    99    年    6     月    7     日
                    民事第一庭  法  官  張以岳
以上正本係照原本作成。
如不服本判決，應於送達後20日內，向本院提出上訴狀並表明上
訴理由，如於本判決宣示後送達前提起上訴者，應於判決送達後
10日內補提上訴理由書（須附繕本）。
中    華    民    國    99    年    6     月    7     日
                                書記官  張婉郁

司法院資訊處製作；財團法人民間司法改革基金會備份。
